【裁判字號】    94,訴,254
【裁判日期】    950525
【裁判案由】    分割共有物
【裁判全文】
臺灣屏東地方法院民事判決               94年度訴字第254號
原      告  乙○○○
訴訟代理人  方春意律師
被      告  辛○○
            壬○○
            癸○○
            己○○○○○○○
            子○○
            甲○○
            丁○○
            辰○
            戊○○○
            卯○○
            未○○
            午○○
                        號之1.
            巳○○
            丙○○
參  加  人  台灣銀行股份有限公司
法定代理人  庚○○
訴訟代理人  丑○○
            寅○○
上列當事人間請求分割共有物事件，本院於民國95年5月11日言
詞辯論終結，判決如下：
    主  文
被告辛○○、吳楊麗梅、壬○○、癸○○、子○○、丙○○應就
其被繼承人陳益所遺坐落屏東縣枋寮大庄段第一八二地號、地目
田、面積二八九八四平方公尺土地，所有權應有部分二九八八三
分之一五００之遺產辦理繼承登記。
被告卯○○、未○○應就其被繼承人謝葉嚷所遺坐落屏東縣枋寮
鄉○○段第一八二地號、地目田、面積二八九八四平方公尺土地
，與被告丁○○、辰○、戊○○○、卯○○、未○○、午○○、
巳○○公同共有，權利範圍二九八八三分之一九八五三之遺產辦
理繼承登記。
兩造共有坐落屏東縣枋寮鄉○○段第一八二地號、地目田、面積
二八九八四平方公尺土地，分割方法如下：(一)如附圖所示編號Ａ
部分面積一九二五六平方公尺，分歸被告丁○○、辰○、戊○○○、卯○○、未○○、午○○、巳○○公同共有。(二)如附圖所示
編號Ｂ部分面積二二三五平方公尺，分歸原告取得。(三)如附圖所
示編號Ｃ部分面積一四五四平方公尺，分歸被告辛○○、吳楊麗
梅、壬○○、子○○、癸○○、丙○○公同共有。(四)如附圖所示
編號Ｄ部分面積六○三九平方公尺，分歸被告甲○○取得。
訴訟費用由兩造依原應有部分比例負擔。（其中辛○○、吳楊麗
梅、壬○○、癸○○、丙○○應連帶負擔二九八八三分之一五○○；丁○○、辰○、戊○○○、卯○○、未○○、午○○、巳○○應連帶負擔二九八八三分之一九八五三）
    事實及理由
一、本件被告經合法通知，均未於言詞辯論期日到場，核無民事
    訴訟法第386 條各款所列情形，爰依原告之聲請，由其一造
    辯論而為判決，合先敘明。
二、原告主張：
(一)、坐落屏東縣枋寮鄉○○段第一八二地號，地目田、面積
    22984 平方公尺（下稱系爭土地），原為原告與被告甲○○
    、謝葉嚷、辰○、卯○○、未○○、午○○、丁○○、戊○○○、巳○○及陳益所共有（原告、甲○○、陳益等人為分
    別共有，其餘為公同共有），而陳益、謝葉嚷已分別死亡。
(二)、陳益於民國43年6 月6 日死亡，其配偶陳粉妹於34年1 月2
    日死亡，所生之子女陳清潔於23年8 月19日死亡，所收養之
    養女陳罔腰於28年7 月27日終止收養，陳益之父母又均已死
    亡，依法自應由其兄弟姊妹繼承其遺產。而陳益之兄陳觀於
    明治42年4 月8 日死亡，僅有一同母異父之弟弟楊朝常生存
    ，陳益之遺產自應由楊朝常單獨繼承。楊朝常於45年8 月23
    日死亡，其與配偶楊張新妹（16年10月13日離婚）所生之子
    楊去，於15年10月8 日死亡，其與楊王貴枝（26年11月10
    日死亡）所生之子女共3 人，而楊金玉於19年12月16日死亡
    、楊金蘭於21年1 月23日死亡，僅楊仙求有合法繼承權。楊
    仙求於46年11月17日死亡，其合法繼承人則有配偶楊蘇卻（
    後改嫁冠夫姓為虞蘇卻），子女楊金寶（後因收養更姓為辛○○）、楊麗梅（即吳楊麗梅），而虞蘇卻於61年12月22
    日死亡，其配偶壬○○及與壬○○所生子女癸○○、子○○
    、丙○○均係合法繼承人。是陳益之遺產應由被告辛○○、
    吳楊麗梅、壬○○、癸○○、子○○、丙○○（以下稱被告
    辛○○等6 人）等人繼承。
(三)、謝葉嚷於93年7 月17日死亡，其繼承人為丁○○、辰○、戊○○○、卯○○、未○○、午○○、巳○○，嗣因丁○○、
    辰○、戊○○○、午○○、巳○○等人申請拋棄繼承，業經
    本院以93年度繼字第703 號准予備查在案，是其遺產應由卯
    ○○、未○○繼承。
(四)、又系爭土地原共有人謝水獎即被告丁○○等7 人之被繼承人
    ，曾以其應有部分19853/29883 ，設定最高限額之抵押權，
    該抵押權並由參加人因讓與而取得。而土地共有人以其應有
    部分設定抵押權者，於共有土地分割登記時，係將抵押權登
    記分載於分割後之各筆土地，除了對非抵押人之共有人處分
    土地之困擾，而抵押權人未能將抵押權集中於單一完整之土
    地，對其抵押權之實行亦有損害。是於本件本件訴訟結果，
    對於參加人有利害關係，爰列台灣銀行股份有限公司為參加
    人。
(五)、系爭土地被告甲○○應有部分為6226/29883，原告應有部分
    為2304/29883，謝葉嚷與被告丁○○、辰○、戊○○○、卯
    ○○、未○○、午○○、巳○○（以下簡稱丁○○等7 人）
    之應有部分均為19853/29883 ，被告辛○○等6 人之被繼承
    人陳益所遺應有部分為1500/29883。系爭土地依其使用目的
    均非不能分割，亦均未有不分割之期約，惟其分割方法不能
    協議決定，且被告卯○○、未○○尚未就其被繼承人謝葉嚷
    所遺應有部分辦理繼承登記，被告辛○○等6 人尚未就陳益
    所遺應有部分辦理繼承登記，爰提起本件本件分割共有物之
    訴，請求被告卯○○、未○○就其被繼承人謝葉嚷所遺系爭
    土地應有部分辦理繼承登記，請求被告辛○○等6 人就被繼
    承人陳益所遺應有部分辦理繼承登記等情，並聲明：
    (一)如主文第1 、2 項所示。(二)兩造共有系爭土地准予分割。
三、被告均未於言詞辯論期日到場，亦未提出書狀作何聲明或陳
    述。
四、經查：系爭土地為兩造所共有，原告應有部分為2304/29883
    ，被告甲○○應有部分為6226/29883，被告丁○○等7 人與
    謝葉嚷之應有部分均為19853/29883 ，被告辛○○等6 人之
    被繼承人陳益所遺應有部分為1500/29883 。謝葉嚷於93年7
    月10日死亡，其應有部分應由卯○○、未○○共同繼承，陳
    益之繼承人為辛○○等6 人。丁○○等7 人之被繼承人，前
    曾就系爭土地設定最高限額抵押權。又系爭土地均為一般農
    業區農牧用地，為農業發展條例第3 條第11款所規定之耕地
    ，依其使用目的均非不能分割，亦均未有不分割之期約，惟
    其分割方法迄不能達成協議等事實，並有土地登記謄本、戶
    籍登記謄本、繼承系統表、並經本院依職權調閱93年度繼字
    第703 號卷屬實，堪信為實在。
五、按各共有人，得隨時請求分割共有物。但因物之使用目的不
    能分割或契約訂有不分割之期限者，不在此限。分割之方法
    ，不能協議決定者，法院得因任何共有人之聲請，命為左（
    下）列之分配：一、以原物分配於各共有人。二、變賣共有
    物，以價金分配於各共有人。民法第823 條第1 項、第824
    條第2 項定有明文。分割共有物之訴，係就有共有關係之共
    有物，以消滅共有關係為目的，予以分割，使共有人就共有
    物之一部分單獨取得所有權之形成訴訟。又每宗耕地分割後
    每人所有面積未達0.25公頃者，不得分割。但農業發展條例
    中華民國89年1 月4 日修正施行前之共有耕地，得分割為單
    獨所有。同條例第16條第1 項第4 款亦有明文。本件系爭土
    地係耕地，於分割後部分共有人取得之面積固未達0.25公頃
    ，惟系爭土地係農業發展條例89年1 月4 日修正、同年月6
    日施行前之共有耕地，自非不得分割，此不因部分共有人係
    在上開施行日期之後取得共有權而有差異，否則，原得分割
    之共有耕地，將因部分共有人恣意轉讓其應有部分，致他共
    有人請求分割之權利受影響，顯非妥適。再分割共有物，性
    質上為處分行為，依民法第759 條規定，共有不動產之共有
    人有人死亡時，於其繼承人未為繼承登記以前，固不得分割
    共有物，惟如於訴訟中，請求繼承人辦理繼承登記，並合併
    為分割共有物之請求，不但符合訴訟經濟原則，抑與民法第
    759 條及強制執行法第130 條規定之旨趣無違（最高法院69
    年台上字第1012號判例參照）。準上所述，系爭土地，依其
    使用目的既非不能分割，亦無不分割之期約，其分割之方法
    復不能協議決定，且被告卯○○、未○○等人迄未就其被繼
    承人謝葉嚷所遺應有部分辦理繼承登記，被告辛○○等6 人
    迄未就其被繼承人陳益所遺應有部分辦理繼承登記，則原告
    請求被告卯○○、未○○就其被繼承人謝葉嚷所遺應有部分
    辦理繼承登記；請求被告辛○○等6 人，就其被繼承人陳益
    所遺應有部分辦理繼承登記，並將系爭土地予以分割，於法
    自無不合，應予准許。
六、本件之爭點為：系爭土地依如附圖所示之方法合併分割是否
    公平適當？茲論述如下：
(一)、查系爭土地，現做魚塭使用，如附圖所示A 部分，現由丁○○等7 人使用中，B 、C 部分現由原告使用中，D 部分為被
    告使用中等情，業經本院會同屏東縣枋寮地政事務所測量員
    至現場勘測屬實，製有勘驗筆錄及土地複丈成果圖在卷可憑
    。（見本院卷第165至169頁）
(二)、系爭土地，除被告辛○○等6 人外，各共有人均占有一定之
    範圍，其占用之面積復與各自應有部分折算之面積相當，本
    院認系爭土地依使用現況分割，原告讓出一部分目前占用之
    土地分配於被告辛○○等6 人，對各共有人所造成之損害最
    為輕微，又被告辛○○等6 人為陳益之繼承人，應維持公同
    共有，依如附圖所示方法合併分割系爭土地，尚稱公平適當
    ，且參加人亦同意此分割方案，爰依此方法合併分割系爭土
    地如主文第3 項所示。
七、據上論結，本件原告之訴為有理由，依民事訴訟法第385 條
    第1 項前段、第78條、第80條之1 、第85條第1 項但書、2
    項，判決如主文。
中    華    民    國    95    年    5     月    25    日
                  民事第二庭    法  官  吳思怡
正本係照原本作成。
如對判決上訴，須於判決送達後20日內向本院提出上訴狀，其未
表明上訴理由者，應於提出上訴後20日內向本院補提理由書狀（
均須按他造當事人之人數附繕本）。
中    華    民    國    95    年    5     月    25    日
                                書記官  王秋淑


司法院資訊處製作；財團法人民間司法改革基金會備份。
